臺灣臺中地方法院刑事判決
109年度易字第2668號
聲  請  人  臺灣臺中地方檢察署檢察官
被      告  賴顯鴻


選任辯護人  林柏劭律師
上列被告因侵占案件，經檢察官聲請簡易判決處刑（109年度偵
字第18954號），本院認為不宜以簡易判決處刑（109年度中簡字
第243號），改依通常程序審理，判決如下：
    主  文
賴顯鴻無罪。
    理  由
一、聲請簡易判決處刑意旨略以：緣被害人陳永宗於民國105年1
    0月6日15時許，將其所有之佛像3尊（名稱分別為「鎏金佛
    像明朝嘉靖年制」、「漢白玉石浮雕普賢菩薩」、「漢白玉
    石浮雕文書菩薩」，以下合稱本案文物）交予友人紀維畇，
    委託其代為尋覓出售機會（俗稱「寄賣」）。嗣於106年5月
    8日，紀維畇之友人即被告賴顯鴻將其所有之車牌號碼000-0
    000號自用小客車（下稱Ａ車），以新臺幣（下同）10萬元價
    格，出售予紀維畇，並於辦理車主過戶程序前，先將Ａ車交
    付予紀維畇使用，惟被告仍自行留下車鑰匙1把備用。後於1
    06年7月13日，紀維畇請被告將上開3尊佛像幫忙搬運至Ａ車
    上，以便紀維畇開車載運給買家觀看。嗣後被告因認紀維畇
    尚積欠上開購車車款3萬元未給付，因而心生不滿，即於同
    年月15日1時至2時許，未事先告知紀維畇，即前往紀維畇位
    在臺中市○○區○○○街00號之代書事務所前，持自備之上開鑰
    匙，擅自將Ａ車開走。而被告擅自開走Ａ車後，發現車上仍放
    有本案文物，被告明知本案文物係被害人所有並委託紀維畇
    寄賣而暫時放在Ａ車上之物，竟仍意圖為自己不法之所有，
    基於侵占犯意，易持有為所有之意，將本案文物侵占入己。
    嗣於109年3月間，被告將本案文物其中之「鎏金佛像明朝嘉
    靖年制」佛像照片傳送予不知情之友人李文凱，請其代為在
    網路上販賣。李文凱即使用臉書社團「拍賣市集Marketplac
    e」，刊登販賣該「鎏金佛像明朝嘉靖年制」佛像之訊息。
    經被害人發現而與李文凱連繫，始悉上情。因認被告所為，
    係犯刑法第335條第1項之侵占罪嫌等語。
二、程序部分：
　　按同一案件經不起訴處分確定後，固不得再行起訴，但如發
    現新事實或新證據，依刑事訴訟法第260 條第1 款之規定，
    自得再行起訴。而所謂新事實或新證據，祇須於不起訴處分
    時，所未知悉之事實或未曾發現之證據，即足當之，不以於
    處分確定後新發生之事實或證據為限。亦即此之新證據，不
    論係於處分確定前未經發現，抑或處分確定後所新發生者，
    均包括在內。且該項新事實或新證據就不起訴處分而言，僅
    須足認被告有犯罪嫌疑為已足，並不以確能證明其犯罪為必
    要。故檢察官於不起訴處分確定後，因傳訊證人或將扣案物
    品送有關機關鑑定，而發現新事實或新證據，足認被告有犯
    罪嫌疑者，自得再行起訴。至起訴後法院應為如何之裁判，
    乃屬法院起訴審查或為實體審理之範疇，究不得因此而謂係
    違反同法第303 條第4 款之違背第260 條之規定再行起訴者
    （最高法院98年度台上字第6266號判決意旨可資參照）。經
    查，本案被告被訴於106年7月15日將Ａ車開走而侵占車上之
    本案文物之同一犯罪事實，前雖經臺灣臺中地方檢察署檢察
    官認被告應係涉犯竊盜罪嫌，經偵查後認犯罪嫌疑不足，而
    以106 年度偵字第19728號為不起訴處分確定（下稱前案）
    ，然於前案不起訴處分確定後之109年3月間，因被告將「鎏
    金佛像明朝嘉靖年制」佛像照片傳送予李文凱，再經李文凱
    將上開佛像照片刊登於臉書社團「拍賣市集Marketplace」
    上欲以出售，經被害人陳永宗發現，為求人贓俱獲，遂佯裝
    要購買而與李文凱連繫，並循線獲悉上情各節，有證人即被
    害人陳永宗、證人李文凱於警詢時之證述、證人李文凱在臉
    書社團「拍賣市集Marketplace」上刊登販賣上開佛像之網
    頁截圖、被害人陳永宗與證人李文凱連繫之網路通訊對話紀
    錄在卷可稽，前揭證據均未經前案檢察官審酌，應屬被告同
    一案件不起訴處分確定後所發現之新證據，檢察官再參酌其
    他相關證據資料綜合判斷，認被告有涉犯侵占嫌疑，重啟偵
    查，再行起訴，經核並無不合，先予敘明。
三、本院之認定：　　
㈠、按犯罪事實應依證據認定之，無證據不得認定犯罪事實；又
    不能證明被告犯罪者，應諭知無罪之判決；刑事訴訟法第15
    4條第2項、第301條第1項分別定有明文。次按告訴人之告訴
    ，係以使被告受刑事訴追為目的，是其陳述是否與事實相符
    ，仍應調查其他證據以資審認（最高法院52年台上字第1300
    號判例參照）。再按刑事訴訟法第161條第1項規定：檢察官
    就被告犯罪事實，應負舉證責任，並指出證明之方法。因此
    ，檢察官對於起訴之犯罪事實，應負提出證據及說服之實質
    舉證責任。倘其所提出之證據，不足為被告有罪之積極證明
    ，或其指出證明之方法，無從說服法院以形成被告有罪之心
    證，基於無罪推定之原則，自應為被告無罪判決之諭知（最
    高法院92年台上字第128號判決參照）。
㈡、聲請意旨認被告涉犯上開侵占犯行，無非係以被告於警詢、
    偵訊時之供述、證人即被害人陳永宗於警詢時之證述、證人
    紀維畇於警詢、偵訊時之證述、證人李文凱於警詢時之證述
    、被害人陳永宗與證人紀維畇LINE對話紀錄、證人李文凱在
    臉書社團「拍賣市集Marketplace」刊登販賣「鎏金佛像明
    朝嘉靖年制」佛像之網頁截圖、被害人陳永宗與證人李文凱
    聯繫之網路通訊對話紀錄、前案不起訴處分書等為其主要論
    據。
㈢、訊據被告固不否認有於前揭時、地將Ａ車開走，以及於109年3
    月間將「鎏金佛像明朝嘉靖年制」佛像照片傳送予李文凱等
    事實，然堅決否認有何侵占犯行，辯稱：我將Ａ車輛開走時
    ，Ａ車上並沒有本案文物，我所傳送給李文凱之「鎏金佛像
    明朝嘉靖年制」佛像照片，是我之前在紀維畇代書事務所內
    ，幫紀維畇處理文物時所拍攝的等語，辯護人則以：本案除
    證人紀維畇之證述外，並無證據顯示被告將Ａ車開走時，該
    車上放有本案文物，且觀諸證人紀維畇證述之內容，不僅前
    後不一，亦與常情相違，難以採信，況被告並未受託持有本
    案文物，故沒有易持有為所有之意圖等語為被告提出辯護。
    經查：
１、被告於106年7月15日1時至2時許，前往紀維畇位在臺中市○○
    區○○○街00號之代書事務所前，將Ａ車開走；嗣被告於109年3
    月10日20時54分許，透過臉書Messenger將「鎏金佛像明朝
    嘉靖年制」佛像照片傳送予李文凱，再經李文凱於109年3月
    間將上開佛像照片刊登於臉書社團「拍賣市集Marketplace
    」上等事實，為被告所不爭執，且業據被害人即證人陳永宗
    於警詢、偵訊及本院審理時（見偵18954卷第17至21頁、易
    字卷第91至112頁）、證人紀維畇於警詢、偵訊及本院審理
    時（見偵18954卷第23至26頁、第111至115頁、易字卷第137
    至155頁）、證人李文凱於警詢、本院審理時（見偵18954卷
    第27至29頁、易字卷第113至136頁）證述在卷，並有監視器
    畫面翻拍截圖（見偵19728卷第36頁）、被告與紀維畇LINE
    對話紀錄截圖（見偵19728卷第39至56頁）、臉書社團「拍
    賣市集Marketplace」網頁截圖（見偵18954卷第65至67頁）
    在卷可稽，則此部分之事實首堪認定。
２、被告於上開時、地將Ａ車開走之初，當時Ａ車之使用人即證人
    紀維畇認本案文物係遭被告所竊取，而提起告訴，並於前案
    ①106年9月8日警詢時證稱：賴顯鴻將Ａ車開走時，該車上放
    有6件古文物，那些文物是賴顯鴻於106年7月11日1時許，在
    臺中市○○區○○○街00號幫我搬上Ａ車後車箱內，我原先預計於
    106年7月16日要去高雄大樹區參觀佛光山博物館，想順便帶
    這些文物過去看有沒有機會出售，但因為該等文物太重我搬
    不動，才會請賴顯鴻幫忙搬。我收藏古文物已經20幾年了，
    該等文物均是我的，價值大概300萬元以上云云（見偵19728
    卷第29至30頁）；②106年11月20日偵訊時證稱：這些文物都
    是我早期從古文物商陸續取得，賴顯鴻將Ａ車開走的前3天，
    我有請賴顯鴻幫我把那些文物搬上Ａ車，因為我想要載到中
    台禪寺博物館給他們鑑賞云云（見偵19728卷第61頁）。嗣
    前案經檢察官為不起訴處分確定後，因李文凱將被告所傳送
    之「鎏金佛像明朝嘉靖年制」佛像照片刊登於臉書社團「拍
    賣市集Marketplace」上，為被害人陳永宗發現而提起告發
    ，經檢察官重啟偵查，證人紀維畇復於本案③109年4月29日
    警詢時證稱：我於106年7月13日左右，有請賴顯鴻幫我將本
    案文物搬上Ａ車，我想說如果有買家要買的話我可以直接開
    車過去展示，那些文物是陳永宗託我轉賣的云云（見偵1895
    4卷第24頁）；④109年7月21日偵訊時證稱：賴顯鴻將Ａ車開
    走時，車上放有陳永宗託我轉賣的古文物共5件云云（見偵1
    8954卷第112頁）；⑤本院審理時證稱：本案文物都是陳永宗
    託我代為推銷的，我請賴顯鴻幫我將該等文物放在Ａ車上，
    是因為我要載去給買家看，「鎏金佛像明朝嘉靖年制」佛像
    我要賣1000萬元云云（見易字卷第137至138頁、第152至153
    頁）。
３、綜觀證人紀維畇上開證述，①對於本案文物之所有權歸屬，其
    於前案時均稱為其收藏之古文物，於本案時才改稱是被害人
    陳永宗所託賣，②對於將本案文物搬上Ａ車之原因，其於前案
    警詢時稱是要去高雄大樹區佛光山博物館找機會出售，於前
    案偵訊又改稱是要去中台禪寺博物館給他們鑑賞，於本案審
    理時則改稱要載去給買家觀看，所述前後不一，已有可疑之
    處。且依證人紀維畇所述本案文物價值至少300萬元以上，
    其中「鎏金佛像明朝嘉靖年制」佛像更是欲以1000萬元出售
    ，可見本案文物價值連城，然證人紀維畇卻將高達上百、上
    千萬元價值之本案文物放於停放在路邊之Ａ車上，且長達3日
    之久，而毫不擔心遭竊，實與常情相悖，是證人紀維畇就被
    告將Ａ車開走時，Ａ車上已放有本案文物之證述是否與事實相
    符，顯有可疑。況此部分之事實，除證人紀維畇之證述外，
    別無其他證據可佐，是否為真，更非無疑。考量證人紀維畇
    前於106年間，因違反律師法案件，為被告提起告訴，經本
    院以107年度易字第1549號判處有期徒刑4月在案，有該判決
    、臺灣高等法院被告前案紀錄表在卷可參，足見證人紀維畇
    與被告早有嫌怨，當有誣陷之動機。從而，證人紀維畇前開
    指證被告侵占本案文物之證詞，存有瑕疵，尚難以此遽認被
    告有侵占之犯行。
４、被告固於109年3月10日20時54分許，透過臉書Messenger將「
    鎏金佛像明朝嘉靖年制」佛像照片傳送予李文凱，但被告於
    警詢、偵訊及本院審理中均供稱：那張照片是我之前在紀維
    畇事務所內，與紀維畇一同拍攝的，該照片電子檔案存在該
    事務所電腦內，而該電腦是我借給紀維畇使用，之後我跟紀
    維畇因有糾紛，我就把電腦搬回來，所以才會取得該照片電
    子檔案。我是透過臉書與李文凱認識，但彼此沒有見過面，
    因為知道李文凱有在研究佛像，所以我就將這張照片傳給李
    文凱，只是要單純分享，並沒有要李文凱代為販售，李文凱
    也沒有看過該尊佛像的實體等語（見偵18954卷第14至15頁
    、第111至115頁、易字卷第51頁、第226至227頁)，核與證
    人李文凱於警詢、本院審理時均證稱：臉書社團「拍賣市集
    Marketplace」上之「鎏金佛像明朝嘉靖年制」佛像照片是
    我刊登的，那張照片是賴顯鴻透過臉書Messenger傳送給我
    的，我並沒有看到該尊佛像的實體，賴顯鴻也沒有委託我販
    售等語（見偵18954卷第28頁、易自卷第113頁）大致相符，
    可見被告所述其只有將「鎏金佛像明朝嘉靖年制」佛像照片
    傳送給李文凱，並未將該佛像之實體拿給李文凱請其代為販
    售乙情，尚非子虛烏有之詞。
５、另被告於本院審理時供稱：我傳送給李文凱「鎏金佛像明朝
    嘉靖年制」佛像的照片，是之前我在紀維畇代書事務所內，
    與紀維畇一同拍攝的，照片中是我手拿尺丈量佛像的尺寸，
    拍攝的人是紀維畇等語（見易字卷第132頁），而證人紀維
    畇雖於本院審理時否認上開照片為其與被告一同拍攝，且否
    認該照片背景為其事務所內之擺設（見易字卷第139至140頁
    ），但證人紀維畇始終未能提出案發當時其事務所內之照片
    供本院核對，至被害人雖於本院審理時提出證人紀維畇於11
    0年4月13日至14日透過LINE傳送之代書事務所內照片（見易
    字卷第245至257頁)，但觀諸被害人提出之照片，只有拍攝
    事務所之辦公桌、會客桌及後方起居室等3張照片，未就該
    事務所之全景進行拍照，實無從據此與上開「鎏金佛像明朝
    嘉靖年制」佛像照片所呈現之背景相互比對，以判斷上開「
    鎏金佛像明朝嘉靖年制」佛像照片究竟係在何處所拍攝，基
    於罪疑惟輕原則，此部分自無從為被告不利之認定。此外，
    本案並無證據顯示上開「鎏金佛像明朝嘉靖年制」佛像照片
    係於106年7月15日1時至2時許（即被告將Ａ車開走時）之後
    所拍攝，當無從僅以被告有將「鎏金佛像明朝嘉靖年制」佛
    像之照片傳送予李文凱，即遽論被告有將「鎏金佛像明朝嘉
    靖年制」佛像取走之事實。
６、按刑法上所謂侵占罪，以被侵占之物先有法律或契約上之原
    因在其持有中者為限，否則不能成立侵占罪（最高法院58年
    台上字第1418號判決意旨參照）。本案被告於106年7月15日
    1時至2時許，前往紀維畇位在臺中市○○區○○○街00號之代書
    事務所前，將Ａ車開走之際，該車上是否放有本案文物乙節
    ，已非無疑，有如前述。另據證人紀維畇於警詢時證稱：我
    將本案文物放在車上，是因為如果有買家要買的話，我可以
    直接開車過去展示，賴顯鴻只有協助我將佛像搬上車等語（
    見偵18954卷第24頁）、本院審理時證稱：賴顯鴻沒有協助
    我販賣本案文物，他也不是我的助理等語（見易字卷第144
    頁），可知縱被告將Ａ車開走之際該車上確實放有本案文物
    ，但該文物因非有法律或契約上之原因為被告所持有，依照
    上開說明，尚與侵占罪構之成要件不符，而無從以侵占罪相
    繩，末此敘明。
㈣、綜上所述，聲請意旨所提出上述證據，其證明仍未達於超越
    合理懷疑之程度。本案依現存證據資料，經綜合評價調查證
    據之結果，既不能使本院形成被告有涉本案侵占犯行之確切
    心證，揆諸前揭說明，其被訴前揭犯行應屬不能證明，依法
    應諭知其無罪之判決。
據上論斷，應依刑事訴訟法第452條、第301條第1項，判決如主
文。
本案經檢察官張國強聲請簡易判決處刑，檢察官羅秀蓮到庭執行
職務。
中    華    民    國   110    年     12   月     1    日
                  刑事第三庭  審判長法  官  劉麗瑛
                                    法  官  蔡宗儒
                                    法  官  簡志宇
以上正本證明與原本無異。
如不服本判決應於收受送達後20日內向本院提出上訴書狀，並應
敘述具體理由；其未敘述上訴之理由者，應於上訴期間屆滿後日
內向本院補提理由書（均須按他造當事人之人數附繕本）「切勿
逕送上級法院」。
告訴人或被害人如不服判決，應備理由具狀向檢察官請求上訴，
上訴期間之計算，以檢察官收受判決正本之日起算。
                                   書記官  林勝彥
中　　華　　民　　國　　110 　年　　12　　月　　1 　　日